臺灣高等法院臺中分院刑事裁定　
111年度毒抗字第424號
抗  告  人  
即  被  告  鄭雅云





上列抗告人即被告因違反毒品危害防制條例案件，不服臺灣彰化
地方法院111年度毒聲字第188號中華民國111年4月20日裁定（聲
請案號：臺灣彰化地方檢察署111年度聲戒字第28號；偵查案號
：臺灣彰化地方檢察署109年度毒偵字第1616號），提起抗告，
本院裁定如下：
    主  文
抗告駁回。                                             
    理  由
一、原裁定意旨略以：抗告人即被告甲○○（下稱被告）因施用第
    二級毒品甲基安非他命案件，經臺灣彰化地方法院（下稱彰
    化地院）110年度毒聲字第100號裁定送勒戒處所觀察、勒戒
    後，經法務部矯正署臺中女子戒治所附設勒戒處所評估結果
    ，認被告仍有繼續施用毒品傾向，此有法務部矯正署臺中女
    子戒治所民國111年4月12日中女戒衛字第11112001160號函
    暨所檢附之有無繼續施用毒品傾向評估標準紀錄表、有無繼
    續施用毒品傾向證明書各1紙在卷可稽，堪認被告經觀察、
    勒戒後，確仍有繼續施用毒品之傾向。是檢察官聲請裁定令
    被告入戒治處所強制戒治，經核於法並無不合，爰依毒品危
    害防制條例第20條第2項後段、第3項規定，裁定令被告入戒
    治處所施以強制戒治等語。
二、抗告意旨詳如附件之抗告狀所載。
三、按觀察、勒戒後，檢察官或少年法院（地方法院少年法庭）
    依據勒戒處所之陳報，認受觀察、勒戒人無繼續施用毒品傾
    向者，應即釋放，並為不起訴之處分或不付審理之裁定；認
    受觀察、勒戒人有繼續施用毒品傾向者，檢察官應聲請法院
    裁定或由少年法院（地方法院少年法庭）裁定令入戒治處所
    強制戒治，其期間為6個月以上，至無繼續強制戒治之必要
    為止，但最長不得逾1年。依前項規定為觀察、勒戒或強制
    戒治執行完畢釋放後，3年後再犯第10條之罪者，適用前2項
    之規定，毒品危害防制條例第20條第2項、第3項定有明文。
    次按有無繼續施用毒品傾向之評估標準，並非完全以受勒戒
    人勒戒後之結果為準，勒戒前之各種情況，仍應作為評估之
    依據。依勒戒處所評分說明手冊規定，係以前科紀錄與行為
    表現、臨床評估、社會穩定度，三項合併計算分數，每一大
    項皆有靜態因子與動態因子。而關於有無繼續施用毒品傾向
    之評估標準，法務部因應毒品危害防制條例之修正及109年1
    1月18日最高法院刑事大法庭109年度台上大字第3826號裁定
    意旨，業於110年3月26日以法矯字第11006001760號函修正
    頒布「有無繼續施用毒品傾向評估標準紀錄表」、「有無繼
    續施用毒品傾向評估標準評分說明手冊」（下稱新制評估標
    準），上開評分說明手冊載明判定之原則：「受觀察勒戒人
    入所後，經過2週時間的觀察、勒戒，由處所及醫療人員依
    據其各項紀錄、資料及觀察勒戒期間之行為表現，加以評分
    。在勒戒人入所4至6週後，可再做一次評估以做必要之評分
    修正。每一大項皆有靜態因子與動態因子。先以靜態因子分
    數評分，靜態因子分數總分在60分（含）以上為『有繼續施
    用毒品傾向』；60分以下，與動態因子分數相加，如果總分
    在60分（含）以上，為『有繼續施用毒品傾向』」，又評估標
    準紀錄表及說明手冊中「前科紀錄與行為表現」之第1題及
    第3題之計分方式修正如下（餘無修正）：㈠第1項「毒品犯
    罪相關司法紀錄」：計分方式修正為每筆（次）5分，總分
    上限為10分；㈡第3項「其他犯罪相關紀錄」：計分方式修正
    為每筆（次）2分，總分上限為10分。是被告有無「繼續施
    用毒品傾向」，係依具體個案之臨床實務及相關事證等情綜
    合判定，有其相當之專業依據及標準，且涉及專門醫學，又
    衡酌強制戒治之目的，係為協助施用毒品者戒斷毒品之心癮
    及身癮所為之一種保安處分類型，而該評估標準係將與判斷
    有無繼續施用傾向之相關因素加以列舉及量化，適用於每一
    位受觀察、勒戒處分之人，具一致性、普遍性、客觀性，以
    利執法者判定受勒戒人有無繼續施用毒品傾向，倘其評估由
    形式上觀察，無擅斷或濫權等明顯不當情事，法院應予尊重
    。
四、經查：
  ㈠被告前曾於97年間，因施用毒品案件，經彰化地院裁定送勒
    戒處所觀察、勒戒後，認仍有繼續施用毒品之傾向，經彰化
    地院裁定入戒治處所強制戒治，而於98年4月14日因停止處
    分而釋放，並由臺灣彰化地方檢察署（下稱彰化地檢署）檢
    察官以98年度毒偵字第139號、第140號為不起訴處分。而被
    告於109年7月11日15時許，在彰化縣○○市○○巷○0○00號住處
    ，以將第二級毒品甲基安非他命粉末置入玻璃球內燒烤後吸
    食其產生煙霧之方式，施用第二級毒品甲基安非他命1次，
    經彰化地院以110年度毒聲字第100號裁定送法務部矯正署臺
    中女子戒治所附設勒戒處所觀察、勒戒，而被告於觀察、勒
    戒期間，經評定前科紀錄與行為表現32分、臨床評估32分、
    社會穩定度2分；小計靜態因子56分、動態因子10分，總分6
    6分，綜合判斷認定被告有繼續施用毒品傾向等節，有彰化
    地院110年度毒聲字第100號裁定、臺灣高等法院被告前案紀
    錄表、法務部矯正署臺中女子戒治所111年4月12日中女戒衛
    字第11112001160號函暨所檢附被告之「有無繼續施用毒品
    傾向評估標準紀錄表」及「有無繼續施用毒品傾向證明書」
    （見彰化地檢署109年度毒偵字第1616號卷第214至218頁）
    在卷可稽，是被告經觀察、勒戒後，仍有繼續施用毒品之傾
    向，原裁定認檢察官之聲請於法有據，依毒品危害防制條例
    第20條第2項、第3項之規定，令被告進入戒治處所強制戒治
    ，於法並無不合。
  ㈡查被告於執行觀察、勒戒期間，經法務部矯正署臺中女子戒
    治所依法務部110年3月26日公布實施新修正之「有無繼續施
    用毒品傾向評估標準評分說明手冊」（2021年3月版）規定
    評估結果，認被告：1.前科紀錄與行為表現部分合計為32分
    （毒品犯罪相關司法紀錄「有，5筆」計10分、首次毒品犯
    罪年齡「20歲以下」計10分、其他犯罪相關紀錄「有，1筆
    」計2分、入所時尿液毒品檢驗「多種藥物反應」計10分，
    上開靜態因子合計為32分；所内行為表現計0分，上開動態
    因子合計為0分）；2.臨床評估部分合計為32分（多重毒品
    濫用「有」計10分、合法物質濫用「有，種類為菸」計2分
    、使用方式「無注射使用」計0分、使用年數「超過1年」計
    10分，上開靜態因子合計為22分；精神疾病共病〈含反社會
    人格〉評定為「疑似」計5分、臨床綜合評估〈含病識感、動
    機、態度、就醫意願〉：CGI評定為「偏重」計5分，上開動
    態因子合計為10分）；3.社會穩定度部分合計為2分（工作
    「兼職工作」計2分、家人藥物濫用「無」計0分，上開靜態
    因子合計為2分；入所後家人是否訪視「有，2次」計0分、
    出所後是否與家人同住「是」計0分，上開動態因子合計為0
    分），總分合計為66分（靜態因子共計56分，動態因子共計
    10分），而綜合判斷為「有繼續施用毒品傾向」等情，此有
    法務部矯正署臺中女子戒治所111年4月12日中女戒衛字第11
    112001160號函及所附有無繼續施用毒品傾向評估標準紀錄
    表暨證明書在卷可憑。前述綜合判斷之結果，係該勒戒處所
    相關專業知識經驗人士於被告觀察、勒戒期間，依其本職學
    識就被告之前科紀錄與行為表現、臨床評估及社會穩定度等
    因素所為之綜合判斷，具有科學驗證所得之結論，且由形式
    上觀察，並無擅斷或濫權等明顯不當之情事，自得資為判斷
    被告有無繼續施用毒品傾向之證明。又毒品危害防制條例所
    規定之觀察、勒戒或強制戒治處分，其立法意旨在幫助施用
    毒品者戒除毒癮，該處分之性質非為懲戒行為人，而係為消
    滅受處分人再次施用毒品之危險性，目的係在戒除行為人施
    用毒品身癮及心癮之措施，且強制戒治係導入療程之觀念，
    針對行為人將來之危險所為預防、矯治措施之保安處分，以
    達教化與治療之目的，可謂刑罰之補充制度，從而毒品危害
    防制條例本身所規定之強制戒治等保安處分，雖兼具自由刑
    之性質，卻有刑罰不可替代之教化治療作用，是該條例第20
    條第2項，係屬強制規定，只需觀察、勒戒後，經評定受觀
    察、勒戒人有繼續施用毒品傾向者，檢察官即應聲請法院裁
    定令入戒治處所施以強制戒治。本件被告既有施用第二級毒
    品甲基安非他命之事實，並由原裁定法院裁定送勒戒處所執
    行觀察、勒戒後，經勒戒處所依個案之臨床實務及具體事證
    ，專業評估判定被告為「有繼續施用毒品傾向」，尚未戒除
    毒癮，則為降低其再次施用毒品之危險性，自有依法施以強
    制戒治之必要。從而，原裁定法院適用新制評估標準，裁定
    被告令入戒治處所施以強制戒治，期間為6個月以上，至無
    繼續強制戒治之必要為止，最長不得逾1年，於法並無不合
    。
　㈢至抗告人抗告意旨陳稱：依修正後之「有無繼續施用毒品傾
    向評估標準紀錄表」及「有無繼續施用毒品傾向評估標準說
    明手冊」關於「前科紀錄與行為表現」之「第1項毒品犯罪
    相關司法紀錄」之計分方式修正為每筆（次）5分，總分上
    限為10分，及「第3項其他犯罪相關紀錄」之計分方式修正
    為每筆（次）2分，總分上限為10分之新規定，其應未達強
    制戒治之標準等語。惟查，觀諸卷附法務部矯正署臺中女子
    戒治所附設勒戒處所依法務部110年3月26日公布實施新修正
    之「有無繼續施用毒品傾向評估標準評分說明手冊」（2021
    年3月版）所評估被告之「有無繼續施用毒品傾向評估標準
    紀錄表（2021年3月版）」中關於「前科紀錄與行為表現」
    ，其評分項目「毒品犯罪相關司法紀錄」為「有，5筆」，
    計10分；「其他犯罪相關紀錄」為「有，1筆」，計2分，是
    法務部矯正署臺中女子戒治所顯已依修正後之標準評估之，
    抗告意旨執此部分計算標準為據，主張其計算分數總分未達
    應受強制戒治處分之標準，原裁定與修法後法規有所牴觸等
    語，自屬誤會。
五、綜上所述，原裁定依憑法務部矯正署臺中女子戒治所附設勒
    戒處所以個案之臨床實務及具體事證之綜合評分及判定被告
    為「有繼續施用毒品傾向」結果，據以認定檢察官之聲請為
    正當，裁定被告令入戒治處所施以強制戒治，其期間為6個
    月以上，至無繼續強制戒治之必要為止，但最長不得逾1年
    ，並無不合，被告執前詞抗告，為無理由，應予駁回。
據上論結，應依刑事訴訟法第412條，裁定如主文。
中　　華　　民　　國　　111 　年　　5 　　月　　11　　日
              刑事第二庭　審判長法　官　何志通
                                法　官　吳進發
                                法　官　石馨文
以上正本證明與原本無異。
不得再抗告。
                                書記官  陳儷文
　　　　　　　　　　　　　　　　
中　　華　　民　　國　　111 　年　　5 　　月　　12　　日